臺灣高雄地方法院刑事判決　　　　　　　　　　　　　九十年度訴字第二七一五號
　　公訴人　臺灣高雄地方法院檢察署檢察官
　　被　告　己○○
　　被　告　丙○○
　　被　告　庚○○
　　被　告　乙○○
　　被　告　辛○○
右列被告等因妨害公務等案件，經檢察官提起公訴（九十年度偵字第一六八九四號、
第一七八三二號、第一九四四六號），本院判決如左：
    主  文
己○○、丙○○、庚○○，均免訴。
乙○○被訴隱匿公務員委託第三人掌管物品部分，無罪，其餘被訴違反能源管理法部
分，免訴。
辛○○無罪。
    理  由
一、公訴意旨略以：
  (一)被告乙○○明知柴油為經中央主管機關指定之能源產品，非經許可不得經營銷售
    業務，竟仍自民國九十年七月初起，在不詳處所，向綽號「阿龍」之不詳姓名男
    子，以每公升新臺幣（下同）五元之價格，購入柴油三萬六千八百公升，再以每
    公升七元之價格，出售予不特定人圖利，並於九十年八月十六日及十七日，僱請
    被告丙○○、己○○二人，其中被告丙○○負責在高雄縣林園鄉北汕村大排水溝
    旁空地看顧裝柴油之地下油槽二座及裝油工作，被告己○○則負責駕駛油罐車裝
    載、運輸柴油，嗣於九十年八月十七日凌晨三時二十分許，為警在上址查獲。又
    被告乙○○為警查獲後，明知上揭柴油，業經警查獲並委託其保管，竟於九十年
    十月十六日凌晨二時許，僱請被告辛○○駕駛車牌號碼八Ｋ─三三六號曳引車，
    牽引車牌號碼Ｗ四─三０號油罐車（起訴書誤載為被告辛○○駕駛車牌號碼八Ｋ
    ─三三六號油罐車），載運上揭柴油，嗣於行至高雄縣林園鄉○○○路一號前，
    為警當場查獲。
  (二)另被告庚○○明知柴油為經中央主管機關指定之能源產品，非經許可不得經營銷
    售業務，竟仍自九十年八月二十八日起，先以每公升七元之價格購入柴油一萬零
    七百公升，再以每公升七元五角之價格（起訴書誤載為七元），出售予不特定人
    圖利，並另於九十年八月三十一日，僱請己○○駕駛車牌號碼ＸＯ─九九０號大
    貨車至前址裝載、運輸柴油，嗣於當日行經高雄縣林園鄉○○村○○○路時，為
    警當場查獲，因認被告乙○○、丙○○、己○○、庚○○四人，均涉犯能源管理
    法第二十條之一之未經許可而經營中央主管機關指定之能源產品之銷售業務罪嫌
    ，被告乙○○與被告辛○○另涉犯刑法第一百三十八條之隱匿公務員委託第三人
    掌管物品罪嫌等語。
二、經查：
  (一)按犯罪後之法律已廢止其刑罰者，應諭知免訴之判決，又諭知免訴之判決得不經
    言詞辯論為之，刑事訴訟法第三百零二條第四款、第三百零七條分別定有明文；
    又按石油管理法業已於九十年十月十一日公布施行，而該法第二條第一項第一款
    、第四款、第十七條第一項、第二項、第四十條第一項第二款、第三項及第五十
    五條係分別規定：「本法用詞之定義如下：一、石油：指石油原油、瀝青礦原油
    及石油製品。四、石油製品：指石油經蒸餾、精煉或摻配所得，以能源為主要用
    途之製品，包括汽油、柴油、煤油、輕油、液化石油氣、航空燃油及燃料油。」
    、「經營汽油、柴油或供車輛使用之液化石油氣之零售業務者，應設置加油站、
    加氣站或漁船加油站。但石油煉製業，輸入業或汽、柴油批發業供自用加儲油（
    氣）設施業者或非供車輛使用汽油或柴油之零售，不在此限。經營加油站、加氣
    站或漁船加油站業務者，應向直轄市、縣（市）主管機關申請核准設站；設站完
    成並經直轄市、縣（市）主管機關審查合格，報請中央主管機關核發加油站、加
    氣站或漁船加油站經營許可執照後，始得營業。」、「有下列各款情事之一者，
    處新臺幣一百萬元以上五百萬元以下罰鍰：二、違反第十七條第一項或第二項規
    定，經營汽、柴油或供車輛使用之液化石油氣零售業務。」、「有第一項各款情
    形之一而致生公共危險者，處二年以下有期徒刑、拘役或科或併科新臺幣六十萬
    元以上三百萬元以下罰金。」、「自本法施行之日起，能源管理法有關石油之規
    定，不再適用。」，故依該等規定，能源管理法第二十條之一關於未經許可經營
    柴油之零售銷售業務部分，自九十年十月十一日起即不再適用，因而未經許可而
    經營柴油之零售銷售業務者，除「致生公共危險」外，僅得處以罰鍰之行政罰，
    而不再處以刑罰。
  (二)本件依公訴意旨所載，被告乙○○係自九十年七月初起至同年八月十七日止，未
    經許可經營柴油之零售銷售業務，被告庚○○則自九十年八月二十八日起至同年
    月三十一日止，未經許可經營柴油之零售銷售業務，另共犯即被告丙○○於九十
    年八月十六、十七二日受僱於被告乙○○，負責在高雄縣林園鄉北汕村大排水溝
    旁空地看顧裝柴油之油槽二座及裝油工作，被告己○○則於九十年八月十六、十
    七日及同年月三十一日，分別受僱於被告乙○○、庚○○二人，負責駕駛油罐車
    及大貨車裝載、運輸柴油，並有中國石油股份有限公司煉製研究所產品研究組檢
    驗報告二紙附卷可稽，故依揭規定及說明，被告乙○○、丙○○、己○○、庚○○四人，未經許可經營柴油之零售銷售業務行為，於犯罪後法律既已廢止其刑罰
  ，自不得再予論罪科刑。至被告乙○○、丙○○、己○○、庚○○四人，前揭未
    經許可經營柴油之零售銷售業務行為，經本院經命警至被告乙○○、庚○○二人
    私設之地下油槽現場拍照，發現其係坐落於空地，與附近之建築物及民宅，均有
    相當之距離，有現場照片十二幀在卷可佐，加以中國石油股份有限公司煉製研究
    所產品研究組檢驗員即證人丁○○，亦到庭證稱地下油槽不太可能爆炸，危險性
    不大等語，則被告乙○○、丙○○、己○○、庚○○四人，前揭未經許可經營柴
    油之零售銷售業務行為，並未致生公共危險，應堪判定。從而，本件被告乙○○
    、丙○○、己○○、庚○○四人被訴違反能源管理法部分，爰不經言詞辯論，逕
    由本院諭知免訴之判決。
三、按犯罪事實應依證據認定之，無證據不得推定其犯罪事實，又不能證明被告犯罪
    者，應諭知無罪之判決，刑事訴訟法第一百五十四條、第三百零一條第一項分別
    定有明文；又按犯罪事實之認定，應憑真實之證據，倘證據是否真實尚欠明顯，
    自難以擬制推測之方法，為其判斷基礎，最高法院五十三年度臺上字第六五六號
    判例亦著有明文。本件訊據被告乙○○固不否認確受警委託保管九十年八月十七
    日遭查獲之柴油三萬六千八百公升，惟其與被告辛○○均堅決否認有何涉犯刑法
    第一百三十八條之隱匿公務員委託第三人掌管物品罪嫌，被告乙○○辯稱：查獲
    現場之土地不是伊所有，當地人不讓伊繼續放柴油，伊才於九十年十月上旬向甲○○另外承租車牌號碼Ｗ四─三０號油罐車貯放查獲之柴油，後來甲○○因為發
    現前揭油罐車長期承載過重，且固定未移動，車體有受損之虞，不想再繼續租給
    伊，才派辛○○駕駛車牌號碼八Ｋ─三三六號曳引車來拉油罐車，但伊當時沒有
    告訴甲○○柴油還在油罐車內，所以辛○○車子開出去後就被查到。九十年十月
    十六日查獲油罐車內的柴油就是九十年八月十七日被查獲的那批，伊沒有盜賣，
    也沒有要隱匿，伊和當地人商量後，柴油現已全部倒回九十年八月十七日查獲地
    的地下油糟等語；被告辛○○辯稱：伊在案發前一天才受僱甲○○，九十年十月
    十六日是甲○○叫伊開車牌號碼八Ｋ─三三六號曳引車去拉油罐車，伊根本完全
    不知情等語。經查：
  (一)本件被告乙○○確受警委託保管其九十年八月十七日遭查獲之柴油三萬六千八百
    公升，有保管條一紙在卷可稽，惟前揭保管條僅明載保管之柴油若有遺失（含失
    竊、損壞）等情事，被告乙○○願負一切保管責任之意旨，並未指定被告乙○○
    保管查獲柴油之方式或限定其保管查獲柴油之地點，現場查獲員警戊○○亦到庭
    證稱未特別指定被告乙○○保管查獲柴油之地點，故倘被告無隱匿前揭柴油之犯
    意及行為，自不得以查獲之柴油，由查獲現場即高雄縣林園鄉北汕村大排水溝旁
    空地之二座地下油糟移至車牌號碼Ｗ四─三０號油罐車，即遽認被告乙○○有隱
    匿前揭受託保管柴油之故意及犯行，應先予指明。
  (二)經本院會同中國石油股份有限公司煉製研究所產品研究組檢驗員即證人丁○○，
    於九十一年一月二日至原查獲現場實際測量留存在二座地下油糟之柴油數量，並
    以和九十年八月十七日查獲時相同之採樣方式採樣化驗，其中柴油數量經測量後
    約為三萬七千八百公升，與九十年八月十七日查獲之數量三萬六千八百公升雖有
    小幅差距，惟該二油槽係地下油槽，無法確定其容積，故二次測量均係以概算之
    方式估計數量，前後難免會有小幅差異，此經證人丁○○證述無誤，並有勘驗筆
    錄一紙在卷可佐，又前揭柴油經採樣化驗後，與九十年八月十七日及九十年十月
    十六日二次查獲之柴油採樣化驗結果相比較，其中含硫量及染料分析二項目之檢
    驗結果雖有較大差異，惟其餘密度、十六烷指數、含碳量、含氫量及蒸餾溫度等
    項目之檢驗結果，三者均在合理之誤差範圍內，研判此三者應屬同一批柴油等節
    ，亦經證人丁○○到庭結證無誤，並有中國石油股份有限公司煉製研究所產品研
    究組檢驗報告四紙附卷可稽，故被告乙○○辯稱其未盜賣受託保管之柴油，應值
    採信。
  (三)證人甲○○到庭證稱：辛○○確車是我僱用的，只僱了一、二天，乙○○跟我租
    油罐車的時候有說要裝保管的東西，已經租了十幾天，他沒向我租車頭，油罐車
    是我叫人拖到被告指定的地方停放，乙○○曾叫我去拖過油罐車，我有問他為何
    要拖來拖去，他說人家不讓他放，後來因為乙○○沒有給我租金，而且拖來拖去
    很麻煩，車子還被壓壞，我就叫辛○○去把車子開回來，不要再租給他，乙○○
    有告訴我會把裡面的油處理掉，所以我才叫辛○○去開車，不知道裡面還有油，
    又因為油罐車長期承載過重，所以才叫辛○○開到外面繞一繞再開回來等語（見
    本院九十年十二月十八日訊問筆錄、九十一年二月一日審判筆錄），核與被告乙○○及辛○○二人之前揭辯詞均大致相符，故依前揭說明及見解，本件在被告乙○○未盜賣受託保管之柴油之情形下，實難以其將九十年八月十七日查獲之柴油
    ，由查獲現場即高雄縣林園鄉北汕村大排水溝旁空地之二座地下油糟移至車牌號
    碼Ｗ四─三０號油罐車，即以擬制推測之方法遽認被告乙○○有隱匿前揭受託保
    管柴油之故意及犯行，而被告辛○○既非係受託保管人，亦在不知情之情形下受
    證人甲○○指派，駕駛車牌號碼八Ｋ─三三六號曳引車，牽引前揭油罐車，欲將
    之拖回交還證人甲○○，自亦難認其有何與被告乙○○共同隱匿前揭受託保管柴
    油之可能。是本件在本院依職權查無積極證據，足認被告乙○○、辛○○二人確
    有公訴人所指之隱匿受託保管柴油犯行之情形下，自應就此部分為被告乙○○、
    辛○○二人無罪之諭知，以期適法。
據上論斷，應依刑事訴訟法第第三百零一條第一項、三百零二條第四款、第三百零七
條，判決如主文。
本案經檢察官黃俊嘉到庭執行職務。
中      華      民      國    九十一    年      二      月      六      日
                                  臺灣高雄地方法院刑事第七庭
                                      法  官 劉傑民
右正本證明與原本無異。
如不服本判決，應於判決送達後十日內，向本院提出上訴狀。
                           書記官 黃琬婷
中      華      民      國    九十一    年      二      月      六      日
